ACORDAO-COMPLETO-2449694

ACÓRDÃO 4084/2021 ATA 7/2021 - SEGUNDA CÂMARA

VISTOS, relatados e discutidos estes autos de Tomada de Contas Especial (TCE) instaurada pela Fundação Nacional de Saúde (Funasa) em desfavor, originalmente, do Sr. José Lopes de Albuquerque, ex-prefeito do município de Atalaia/AL (gestões 2001-2004 e setembro/2014 a dezembro/2016) , em razão da omissão no dever de prestar contas dos recursos referentes ao Convênio 1337/2007 (Registro Siafi 627806) , celebrado com a referida municipalidade para a execução de melhoria habitacional para o controle da Doença de Chagas.
 ACORDAM os Ministros do Tribunal de Contas da União, reunidos em Sessão da Segunda Câmara, diante das razões expostas pelo Relator, em:
9.1. excluir a responsabilidade do espólio de José Lopes Albuquerque na presente relação processual;
9.2. considerar revel o Sr. Manoel da Silva Oliveira, com fundamento no art. 12, § 3º, da Lei 8.443/1992;
9.3. julgar irregulares as contas do Sr. Manoel da Silva Oliveira, com fundamento nos arts. 1º, inciso I, 16, inciso III, alíneas "c" e "d", da Lei n. 8.443/1992 c/c os arts. 19 e 23, inciso III, da mesma Lei, e com os arts. 1º, inciso I, 209, inciso I, 210 e 214, inciso III, do Regimento Interno deste Tribunal, e condená-lo ao pagamento das quantias a seguir especificadas, com a fixação do prazo de 15 (quinze) dias, a contar da notificação, para comprovar, perante o Tribunal (art. 214, inciso III, alínea "a", do Regimento Interno) , o recolhimento da dívida aos cofres da Fundação Nacional de Saúde, atualizada monetariamente e acrescida dos juros de mora, calculados a partir da data discriminada, até a data do recolhimento, na forma prevista na legislação em vigor:
	Data de Ocorrência
	Valor Histórico (R$) 

	08/07/2014
	57.000,00

	10/07/2014
	193.000,00

9.4. aplicar ao Sr. Manoel da Silva Oliveira) , a multa prevista no art. 57, da Lei 8.443/1992, c/c o art. 267, do RI/TCU, no valor de R$ 25.000,00 (vinte e cinco mil reais) , fixando-lhe o prazo de quinze dias, a contar da notificação, para que comprove, perante o Tribunal (art. 214, inciso III, alínea a, do Regimento Interno do TCU) , o recolhimento da dívida aos cofres do Tesouro Nacional, atualizada monetariamente desde a data deste acórdão até a do efetivo recolhimento, se paga após o vencimento, na forma da legislação em vigor;
9.5. autorizar, desde logo, a cobrança judicial das dívidas, caso não atendida a notificação, na forma do disposto no art. 28, inciso II, da Lei 8.443/1992;
9.6. com fundamento no art. 28, inciso I, da Lei 8.443/1992, c/c o art. 217, §§ 1º e 2º, do Regimento Interno, autorizar, desde logo, caso requerido, o parcelamento das dívidas em até 36 parcelas, incidindo, sobre cada parcela, corrigida monetariamente, os correspondentes acréscimos legais, fixando-lhe o prazo de quinze dias, a contar do recebimento da notificação, para comprovar, perante o Tribunal, o recolhimento da primeira parcela, e de trinta dias, a contar da parcela anterior, para comprovar o recolhimento das demais parcelas, devendo incidir, sobre cada valor mensal, atualizado monetariamente, os juros de mora devidos, no caso do débito, na forma prevista na legislação em vigor, alertando o responsável de que a falta de comprovação do recolhimento de qualquer parcela importará o vencimento antecipado do saldo devedor, nos termos do § 2º do art. 217 do Regimento Interno deste Tribunal; 
9.7. enviar cópia do presente Acórdão, bem como do Relatório e do Voto que o fundamentam à Procuradoria da República no Estado de Alagoas, nos termos do § 3º do art. 16 da Lei 8.443/1992, c/c o § 7º do art. 209 do Regimento Interno do TCU, para adoção das medidas cabíveis; 
9.8. dar ciência sobre o presente Acórdão à Fundação Nacional de Saúde, ao Sr. Manoel da Silva Oliveira e ao espólio de José Lopes Albuquerque, informando que a presente deliberação, acompanhada do Relatório e do Voto que a fundamentam, está disponível para a consulta no endereço www.tcu.gov.br/acordaos, além de esclarecer que, caso requerido, o TCU poderá fornecer sem custos as correspondentes cópias, de forma impressa.

Tomada de contas especial em razão da omissão no dever de prestar contas dos recursos referentes ao convênio que tinha por objeto a execução de melhoria habitacional para o controle da doença de chagas.

Segunda Câmara

Prefeitura Municipal de Atalaia - AL.

3. Interessados/Responsáveis:
3.1. Interessado: Fundação Nacional de Saúde (26.989.350/0001-16)
3.2. Responsáveis: José Lopes de Albuquerque (XXX.004.934-XX); Manoel da Silva Oliveira (XXX.912.299-XX).

13.1. Ministros presentes: Bruno Dantas (Presidente), Augusto Nardes, Aroldo Cedraz e Raimundo Carreiro (Relator).
13.2. Ministro-Substituto presente: Marcos Bemquerer Costa.

RAIMUNDO CARREIRO

Trata-se de tomada de contas especial instaurada pela Fundação Nacional de Saúde (Funasa) em desfavor do Sr. José Lopes de Albuquerque, ex-prefeito do município de Atalaia/AL, em razão da omissão no dever de prestar contas dos recursos referentes ao Convênio 1337/2007 (Registro Siafi 627806) , celebrado com a referida municipalidade para a execução de melhoria habitacional para o controle da Doença de Chagas.
2.	Reproduzo a seguir instrução lançada no âmbito da Secretaria de Controle Externo de Tomada de Contas Especial - SecexTCE (peça 69) , a qual obteve a concordância do Diretor e do Secretário da unidade (peças 70 e 71) e do Ministério Público junto ao TCU (peça 72) , verbis:
INTRODUÇÃO 
Cuidam os autos de tomada de contas especial instaurada pela Fundação Nacional de Saúde em desfavor de José Lopes de Albuquerque, prefeito de Atalaia/AL (gestão 2001-2004 e setembro/2014 a dezembro/2016) , em razão da omissão no dever de prestar contas dos recursos referentes ao Convênio 1337/2007/Registro Siafi 627806, que tinha por objeto a execução de melhoria habitacional para o controle da doença de chagas, conforme Plano de Trabalho inserto à peça 1, p. 107-108, com prazo estipulado de 31/12/2007 a 30/06/2015.
Os principais fatos relacionados ao presente feito encontram-se sintetizados na instrução lançada à peça 60, nos seguintes termos:
3. Os recursos previstos para implementação do objeto foram orçados no valor total de R$ 528.000,00, sendo R$ 28.000,00 de contrapartida do convenente e R$ 500.000,00 à conta da concedente, liberados em duas parcelas; a primeira, mediante a Ordem Bancária nº  2011OB805138, de 01/08/2011, no valor de R$ 250.000,00 (peça 1, p. 125) , e a segunda por meio das Ordens Bancárias nº  2014OB802784, de 04/07/2014, na quantia de R$ 57.000,00 (peça 2, p. 15) e nº  2014OB802822, de 07/07/2014, na importância de R$ 193.000,00 (peça 2, p. 14) . Os valores em questão foram creditados na conta específica nos dias 03/08/2011, 08 e 10/07/2014, respectivamente (peças 2, fl. 40, e 16, fl. 31) . Assinale-se que o valor total do ajuste passou a ser de R$ 577.549,69, haja vista a modificação do valor da contrapartida para R$ 77.549,69, por meio do 6º Termo Aditivo (peça 1, p. 182-184) .
4. A análise inicial realizada pela então Secex-MS (peça 3) , com base no relatório de visita técnica de 10/12/2013 (peça 2, fls. 8-10) , que atesta a execução de 47% das obras, concluiu pela regular aplicação da 1ª parcela dos recursos do Convênio nº 1337/2007, no total de R$ 250.000,00, creditados em favor do Município de Atalaia - AL em 03/08/2011, durante a gestão do prefeito Francisco Luiz de Albuquerque (2009-2012) .
5. Em relação à segunda parcela (R$ 250.000,00) , o relatório de visita técnica de 25/02/2016 (peça 2, fls. 110-111) registra a não continuidade dos trabalhos em virtude da paralisação das obras e o percentual de execução de 47,4%. 
6. Diante desses elementos, apurou-se que o prazo para a apresentação da prestação de contas teria escoado durante a gestão do prefeito José Lopes de Albuquerque, em 29/08/2015, em virtude do que foi proposta a citação do responsável, com fundamento não comprovação da boa e regular aplicação dos recursos federais recebidos, em face da omissão no dever de prestar contas dos recursos da segunda parcela do objeto pactuado por meio do Convênio nº 1337/2007 (peça 3) .
7. A partir da notícia do falecimento do responsável (30/05/2018) , promoveu-se a citação do inventariante do espólio, Alberto Jorge Barbosa de Albuquerque (peça 35) .
8. Embora regularmente notificado, o responsável permaneceu silente. Em consequência, a Secex-MS, após concluir pela 'ocorrência de dano ao erário decorrente da prática de ato de gestão ilegal ou ilegítimo, em razão da não comprovação da boa e regular aplicação da totalidade dos recursos relativos ao Convênio nº  1337/2007/Registro Siafi 627806', propôs o julgamento pela irregularidade das contas de José Lopes de Albuquerque, condenando-se o espólio do gestor falecido ou seus herdeiros legais ao pagamento do débito no valor original de R$ 250.000,00 (peça 40) .
9. O Ministério Público junto ao TCU discordou do encaminhamento sugerido pela SecexMS (peça 42) , em essência, porque os valores repassados ao município nos dias 08 e 10/07/2014 a título de 2ª parcela teriam sido integralmente transferidos (transferência on line) para beneficiário desconhecido nos dias 18/07 (R$ 135.000,00 + R$ 100.000,00) e 31/07/2014 (R$ 49.850,00) (peça 16, fl. 31) , e porque a movimentação bancária acima evidenciada teria ocorrido na gestão do prefeito Manoel da Silva Oliveira, ainda não citado nos autos. 
10. Em virtude dessas considerações, o Ministério Público propôs, em caráter preliminar, diligência ao Banco do Brasil S.A. para a identificação dos beneficiários das transferências ocorridas em julho/2014 e a citação do prefeito Manoel da Silva Oliveira, em solidariedade com os eventuais beneficiários apurados junto à aludida entidade bancária, tendo o relator se manifestado de acordo com a aludida proposta (...) .
O relator do feito acolheu a proposta formulada pelo MPTCU (peça 43) e as diligências por ele determinadas ao Banco do Brasil foram realizadas por meio dos ofícios constantes das peças 44 e 46, tendo sido respondidas mediante os documentos acostados às peças 48 a 58. 
A análise dos pressupostos de procedibilidade previstos na IN/TCU 71/2012 verificou que não havia óbices preliminares que impedissem o prosseguimento desta tomada de contas especial, uma vez que não se configurou o transcurso de mais de dez anos entre o fato gerador e a primeira notificação válida dos responsáveis pela autoridade administrativa competente. Ademais, o valor atualizado do débito apurado (sem juros) em 1/1/2017 era superior a R$ 100.000,00, na forma estabelecida conforme os arts. 6º, inciso I, e 19 da IN/TCU 71/2012, modificada pela IN/TCU 76/2016 (peça 60) .
A análise da documentação enviada pelo Banco do Brasil foi realizada na instrução à peça 60 e, após as considerações técnicas acerca da apuração dos fatos, identificação dos responsáveis e quantificação do dano para fins de ressarcimento, a análise preliminar pugnou pela citação dos responsáveis com os seguintes contornos (peça 60, p. 4-5) .
realizar a citação de Manoel da Silva Oliveira (CPF XXX.912.299-XX) , prefeito de Atalaia-AL (gestão 2013-23/09/2014) , com fundamento nos arts. 10, § 1º, e 12, incisos I e II, da Lei nº  8.443/1992, c/c os arts. 202, incisos I e II do RITCU, para que, no prazo de 15 (quinze) dias, apresente alegações de defesa e/ou recolha aos cofres da Fundação Nacional de Saúde/Funasa as quantias abaixo indicadas, atualizadas monetariamente a partir das respectivas datas até o efetivo recolhimento, abatendo-se na oportunidade a quantia eventualmente ressarcida, na forma da legislação em vigor:
Irregularidade: desvio de dinheiros públicos, no total de R$ 263.000,00, por meio da transferência de recursos relativos à 2ª parcela do Convênio 1337/2007 da conta específica do ajuste para contas correntes do Município de Atalaia - AL.
Dispositivos violados: Constituição Federal, arts. 37, caput, e 70, parágrafo único; Lei nº  8.666/1993, art. 3º; Decreto-Lei nº 200/1967, art. 93; Decreto nº 93.872/1986, art. 66; Instrução Normativa STN 01/1997, arts. 7º, incisos XII, alínea "c", XIX, 20 e 22.
	Data de ocorrência
	Valor do débito (R$) 

	03/08/2011
	13.000,00

	08/07/2014
	57.000,00

	10/07/2014
	193.000,00

Cofre para recolhimento: Fundação Nacional de Saúde.
Conduta: realizar a transferência da segunda parcela do Convênio 1337/2007 da conta específica do ajuste para outras contas correntes de titularidade do Município de Atalaia - AL.
Nexo de causalidade: a transferência da segunda parcela do Convênio 1337/2007 resultou em prejuízo de R$ 263.000,00 ao erário, diante do rompimento do nexo de causalidade entre referidos recursos e os dispêndios incorridos.
Culpabilidade: não há excludentes de ilicitude, de culpabilidade e de punibilidade; é razoável supor que o responsável tinha consciência da ilicitude de sua conduta; era exigível conduta diversa da praticada, qual seja, não realizar transferência dos recursos da conta específica do convênio celebrado pelo Município de Atalaia - AL para outras contas correntes do ente federado.
A aludida proposta foi integralmente acolhida pelos dirigentes da unidade técnica, sendo de 29/02/2020 o ato que ordenou a adoção das medidas propostas (peça 62) .
O responsável foi notificado mediante os Ofícios 6525/2020 e 6526/2020 (peças 64 e 64) , tendo tomado ciência das notificações em ambas oportunidades (peças 66 e 67) .
Não obstante, apesar de devidamente notificado, compulsando os autos, observa-se que o responsável epigrafado se manteve inerte perante esta Corte de Contas e, desta forma, não se manifestou quanto à irregularidade a ela imputada, no prazo regimental fixado.
Assim, os autos foram, então, encaminhados à unidade técnica para fins de instrução e consequente apreciação no mérito pelo Tribunal, após a prévia manifestação do Parquet de Contas.
EXAME TÉCNICO
O exame técnico ora proposto compreende a análise da revelia configurada, tomando como base a irregularidade atribuída ao Sr. Manoel da Silva Oliveira, no âmbito da preliminar, em cotejo com os elementos comprobatórios constantes dos autos e os argumentos que possam ser aproveitados em favor dela em manifestações colhidas na fase interna desta Tomada de Contas Especial, acaso existentes.
Preliminarmente, cumpre tecer breves considerações sobre a forma como são realizadas as comunicações processuais no TCU. A esse respeito, destacam-se o art. 179, do Regimento Interno do TCU (Resolução 155, de 4/12/2002) e o art. 4º, inciso III, § 1º, da Resolução TCU 170, de 30 de junho de 2004, in verbis:
 (...) Art. 179. A citação, a audiência ou a notificação, bem como a comunicação de diligência, farse-ão:
I - mediante ciência da parte, efetivada por servidor designado, por meio eletrônico, fac-símile, telegrama ou qualquer outra forma, desde que fique confirmada inequivocamente a entrega da comunicação ao destinatário;
II - mediante carta registrada, com aviso de recebimento que comprove a entrega no endereço do destinatário;
III - por edital publicado no Diário Oficial da União, quando o seu destinatário não for localizado
 (...) Art. 3º As comunicações serão dirigidas ao responsável, ou ao interessado, ou ao dirigente de órgão ou entidade, ou ao representante legal ou ao procurador constituído nos autos, com poderes expressos no mandato para esse fim, por meio de:
I - correio eletrônico, fac-símile ou telegrama;
II - servidor designado;
III - carta registrada, com aviso de recebimento;
IV - edital publicado no Diário Oficial da União, quando o seu destinatário não for localizado, nas hipóteses em que seja necessário o exercício de defesa".
Art. 4º. Consideram-se entregues as comunicações:
I - efetivadas conforme disposto nos incisos I e II do artigo anterior, mediante confirmação da ciência do destinatário;
II - realizadas na forma prevista no inciso III do artigo anterior, com o retorno do aviso de recebimento, entregue comprovadamente no endereço do destinatário;
III - na data de publicação do edital no Diário Oficial da União, quando realizadas na forma prevista no inciso IV do artigo anterior.
§ 1º O endereço do destinatário deverá ser previamente confirmado mediante consulta aos sistemas disponíveis ao Tribunal ou a outros meios de informação, a qual deverá ser juntada ao respectivo processo.
Bem se vê, portanto, que a validade da citação via postal não depende de que o aviso de recebimento seja assinado pelo próprio destinatário da comunicação, o que dispensa, no caso em tela, a entrega do AR em "mãos próprias". A exigência da norma é no sentido de o Tribunal verificar se a correspondência foi entregue no endereço correto, residindo aqui a necessidade de certeza inequívoca. 
Não é outra a orientação da jurisprudência do TCU, conforme se verifica dos julgados a seguir transcritos:
Acórdão 3648/2013-TCU-Segunda Câmara | Relator: Ministro José Jorge
São válidas as comunicações processuais entregues, mediante carta registrada, no endereço correto do responsável, não havendo necessidade de que o recebimento seja feito por ele próprio.
Acórdão 1019/2008-TCU-Plenário | Relator: Ministro Benjamin Zymler
É prescindível a entrega pessoal das comunicações pelo TCU, razão pela qual não há necessidade de que o aviso de recebimento seja assinado pelo próprio destinatário. Entregandose a correspondência no endereço correto do destinatário, presume-se o recebimento da citação.
Acórdão 1526/2007-TCU-Plenário | Relator: Ministro Aroldo Cedraz
As comunicações do TCU, inclusive as citações, deverão ser realizadas mediante Aviso de Recebimento - AR, via Empresa Brasileira de Correios e Telégrafos, bastando para sua validade que se demonstre que a correspondência foi entregue no endereço correto.
A validade do critério de comunicação processual do TCU foi referendada pelo Supremo Tribunal Federal, nos termos do julgamento do MS-AgR 25.816/DF, por meio do qual se afirmou a desnecessidade da ciência pessoal do interessado, entendendo-se suficiente a comprovação da entrega do "AR" no endereço do destinatário:
EMENTA: AGRAVO REGIMENTAL. MANDADO DE SEGURANÇA. DESNECESSIDADE DE INTIMAÇÃO PESSOAL DAS DECISÕES DO TRIBUNAL DE CONTAS DA UNIÃO. ART. 179 DO REGIMENTO INTERNO DO TCU. INTIMAÇÃO DO ATO IMPUGNADO POR CARTA REGISTRADA, INICIADO O PRAZO DO ART. 18 DA LEI nº 1.533/51 DA DATA CONSTANTE DO AVISO DE RECEBIMENTO. DECADÊNCIA RECONHECIDA. AGRAVO IMPROVIDO.
O envio de carta registrada com aviso de recebimento está expressamente enumerado entre os meios de comunicação de que dispõe o Tribunal de Contas da União para proceder às suas intimações.
O inciso II do art. 179 do Regimento Interno do TCU é claro ao exigir apenas a comprovação da entrega no endereço do destinatário, bastando o aviso de recebimento simples.
No caso vertente, as citações do Sr. Manoel da Silva Oliveira foram efetuadas nos endereços constantes nos sistemas corporativos do TCU e no Sistema CPF da Receita Federal, cuja base de dados foi atualizada em 12/06/2017, conforme evidenciado no expediente à peça 63.
Além disso, os avisos de recebimento às peças 66 e 67 demonstram que houve ciência das notificações que foram enviadas ao responsável, evidenciando que a entrega dos respectivos instrumentos ocorreu em consonância com os normativos e com a jurisprudência aplicáveis.
Superada a análise acerca da validade das notificações, transcorrido o prazo regimental fixado e mantendo-se inerte o aludido responsável, impõe-se que seja considerado revel, dando-se prosseguimento ao processo, com fulcro no art. 12, § 3º, da Lei 8.443, de 16 de julho de 1992.
Nos processos do TCU, a revelia não leva à presunção de que seriam verdadeiras todas as imputações levantadas contra os responsáveis, diferentemente do que ocorre no processo civil, em que a revelia do réu opera a presunção da verdade dos fatos narrados pelo autor. Dessa forma, a avaliação da responsabilidade do agente não pode prescindir da prova existente no processo ou para ele carreada.
Ao não apresentar sua defesa, o responsável deixou de produzir prova da regular aplicação dos recursos sob suas responsabilidades, em afronta às normas que impõem aos gestores públicos a obrigação legal de, sempre que demandados pelos órgãos de controle, apresentar os documentos que demonstrem a correta utilização das verbas públicas, a exemplo do contido no art. 93 do Decreto-Lei 200/67: "Quem quer que utilize dinheiros públicos terá de justificar seu bom e regular emprego na conformidade das leis, regulamentos e normas emanadas das autoridades administrativas competentes."
Com efeito, conforme análises empreendidas na fase interna e pela unidade técnica deste Tribunal no bojo da instrução preliminar, constatou-se a ocorrência de desvios de dinheiros públicos no total de R$ 263.000,00, mediante a realização da transferência de recursos relativos à 2ª parcela do Convênio 1337/2007 da conta específica do ajuste para contas correntes do Município de Atalaia/AL, nos seguintes termos (peça 60, p. 3-4) :
16. O registro das movimentações bancárias lançado à peça 56 informa que as transferências efetuadas nos dias 18 e 31/07/2014, nos valores de R$ 135.000,00, R$ 100.000,00 e R$ 49.850,00, foram creditadas em duas contas correntes de titularidade do próprio Município de Atalaia - AL (contas 2694 e 12575) .
17. A movimentação de recursos da conta corrente específica para outras contas da titularidade do próprio ente federado fere disposição expressa contida na Instrução Normativa STN 01/1997, em vigor à época (arts. 7º, inciso XIX, 20 e 22) , o que, de acordo com sedimentada jurisprudência do TCU, constitui irregularidade no emprego dos recursos repassados, dando ensejo à presunção legal de dano ao erário, em face das evidências de desvio dos correspondentes recursos, diante do rompimento do nexo de causalidade entre os valores públicos repassados e o objeto executado (Acórdão 613/2010-TCU-Plenário e 9.714/2011-2ª Câmara, Min. Marcos Bemquerer; Acórdão 344/2015-TCU-Plenário e 3.948/2014-1ª Câmara, Min. Walton Alencar Rodrigues) .
18. A responsabilidade pelo dano provocado deve ser imputada exclusivamente ao prefeito Manoel da Silva Oliveira, uma vez que a movimentação irregular ocorreu durante o seu mandato.
19. Nesse sentido, será proposta, oportunamente, por ocasião do julgamento do mérito, afastar a responsabilidade do prefeito José Lopes Albuquerque na presente relação processual, isto porque, diante do ato irregular praticado pelo prefeito antecessor, não havia saldo na conta específica do ajuste quando do início do seu mandato, tendo o Tribunal, a contrario sensu, decidido que a responsabilidade do sucessor restaria caracterizada quando, com recursos garantidos para tal, não retomasse obras iniciada e não acabada pelo antecessor (Acórdão 6363/2017-TCU-Segunda Câmara, Min. Marcos Bemquerer) . Além disso, cumpre ser reconhecida a extinção da punibilidade decorrente do falecimento do aludido gestor.
20. Ainda em relação à responsabilização, a despeito de o ente federado figurar como o beneficiário das movimentações irregulares, não será proposta a citação solidária do Município de Atalaia - AL, uma vez que a jurisprudência do Tribunal aponta no sentido de que a mera transferência de valores para outra conta corrente da titularidade do ente federado não é suficiente para demonstrar que o município ou a coletividade se beneficiaram dos recursos federais repassados e, consequentemente, para ensejar a responsabilidade do ente federado convenente pela não aplicação dos recursos na finalidade pactuada (Acórdão 4326/2019-TCU-Primeira Câmara, Min. Benjamin Zymler; Acórdão 12126/2018-TCU-Segunda Câmara, Min. Aroldo Cedraz; Acórdão 2363/2018-TCU-Segunda Câmara, Min. Marcos Bemquerer; Acórdão 7783/2015-TCU-Primeira Câmara, Min. Bruno Dantas; Acórdão 3948/2014-TCU-Primeira Câmara; Acórdão 5108/2010-TCU-Primeira Câmara, Min. Valmir Campelo) .
21. Quanto ao débito apurado, verifica-se que o ateste de 47,4% de execução do ajuste (relatório de visita de 25/02/2016) equivale ao montante de R$ 250.272,00 do total dos recursos previstos (R$ 528.000,00) , o que perfaz um prejuízo no montante de R$ 277.728,00 (R$ 528.000,00 - R$ 250.000,00) . Desse valor, considerando que coube à União o aporte de 94,7% (R$ 500.000,00/R$ 528.000,00) , verifica-se que o prejuízo aos cofres públicos federais equivale a R$ 263.000,00, sendo R$ 250.000,00 do segundo repasse e R$ 13.000,00 do primeiro, conforme detalhado a seguir:
	Data de ocorrência
	Valor do débito (R$) 

	03/08/2011
	13.000,00

	08/07/2014
	57.000,00

	10/07/2014
	193.000,00

22. A esse respeito, convém repisar que o valor de R$ 13.000,00 acima referido deve ser atualizado a partir do dia 03/08/2011, data do crédito da primeira parcela dos recursos federais na conta específica do ajuste, apesar da informação de que o total indevidamente transferido para as contas municipais em julho de 2014 alcançou o montante de R$ 284.850,00, de acordo com a observação consignada pelo Ministério Público no parecer lançado à peça 42, nos seguintes termos:
17. No total, foram transferidos, em julho de 2014, R$ 284.850,00 a débito da conta bancária específica do convênio para beneficiário (s) não conhecido (s) , o que ultrapassa o valor transferido pela Funasa no referido mês (R$ 250.000,00) . Como o valor em destaque supera o montante oriundo dos cofres da Fundação, infere-se que a diferença (R$ 34.850) é oriunda de recursos da contrapartida do ente municipal, considerando que a primeira parcela de R$ 250.000,00 (recursos federais) foi totalmente utilizada pelo convenente (peça 2, p. 41) e, conforme informado anteriormente, teve sua aplicação aprovada pela entidade concedente.
Mesmo as alegações de defesa não sendo apresentadas, considerando o princípio da verdade real que rege esta Corte, procura-se buscar, em manifestações do responsável na fase interna desta tomada de contas especial, argumentos que possam ser aproveitados em seu favor. 
No caso vertente, todavia, não houve manifestação do responsável em outras fases do processo, diante do que resta afastada a possibilidade de novas análises acerca da conduta do responsável e dos fatos a ele relacionados.
Em se tratando de processo em que a parte interessada não se manifestou acerca das irregularidades imputadas, não há elementos para que se possa efetivamente aferir e reconhecer a ocorrência de boa-fé na conduta do responsável, podendo este Tribunal, desde logo, proferir o julgamento de mérito pela irregularidade das contas, conforme nos termos dos §§ 2º e 6º do art. 202 do Regimento Interno do TCU.
Nesse sentido, são os Acórdão 2064/2011-TCU-Primeira Câmara, da relatoria do Ministro Ubiratan Aguiar; 6.182/2011-TCU-1ª Câmara, da relatoria do Ministro Weber de Oliveira; 4.072/2010-TCU-1ª Câmara, da relatoria do Ministro Valmir Campelo; 1.189/2009-TCU-1ª Câmara, da relatoria do Ministro Marcos Bemquerer; e 731/2008-TCU-Plenário, da relatoria do Ministro Aroldo Cedraz; dentre outros.	
Realizado o exame acerca da revelia configurada, por derradeiro, no que se refere à ocorrência da prescrição da pretensão punitiva, consoante o incidente de uniformização de jurisprudência deliberado no Acórdão 1441/2016-TCU-Plenário, da relatoria do Ministro Benjamin Zymler, aplica-se o prazo de dez anos previsto no art. 205 do Código Civil vigente, a contar da data de ocorrência do fato tido por irregular.
No presente caso, verifica-se que não ocorreu a prescrição da pretensão punitiva do TCU, haja vista não ter transcorrido o prazo de 10 anos entre o ato irregular, ocorrido em 18/07/2014, data em que ocorreu a 1ª movimentação bancária irregular apurada nos autos, conforme registro constante do item 16 da peça 60, e o ato que ordenou a citação do responsável, ocorrido em 29/02/2020 (peça 62) .
Destarte, é medida que se impõe, desde já, o julgamento irregular das contas do Sr. Manoel da Silva Oliveira, condenando-o ao pagamento do débito apurado, impondo-lhe a multa do art. 57 da Lei n. 8.443/1992.
CONCLUSÃO
Em face da análise promovida, opera-se a revelia em face do Sr. Manoel da Silva Oliveira e conclui-se que os atos por ela praticados configuraram dano aos cofres públicos federais, no montante original de R$ 263.000,00, devido aos desvios de dinheiros públicos por meio da realização da transferência de recursos relativos à 2ª parcela do Convênio 1337/2007 da conta específica do ajuste para contas correntes do Município de Atalaia/AL.
Mesmo configurada a revelia frente à citação deste Tribunal e inexistindo comprovação da boa e regular aplicação dos recursos transferidos, é medida que se impõe dar seguimento ao processo proferindo o julgamento com os elementos até aqui presentes, nos termos do art. 12, §3º, da Lei 8.443/1992, e art. 202, § 8º, do Regimento Interno desta Corte de Contas.
No tocante à aferição quanto à ocorrência de boa-fé na conduta do responsável, conforme determina o § 2º do art. 202 do Regimento Interno deste Tribunal, em se tratando de processo em que partes interessadas não se manifestaram acerca das irregularidades imputadas, não há elementos para que se possa efetivamente reconhecê-la, podendo esta Corte de Contas, desde logo, proferir julgamento de mérito pela irregularidade das contas, nos termos do § 6º de mesma norma regimental.
Tal interpretação decorre da compreensão de que, relativamente à fiscalização dos gastos públicos, privilegia-se como princípio básico a inversão do ônus da prova, pois cabe ao gestor comprovar a boa aplicação dos dinheiros e valores públicos sob sua responsabilidade.
Destarte, desde logo, devem as contas do Sr. Manoel da Silva Oliveira ser julgadas irregulares, com fundamento nos arts. 1º, inciso I, 16, inciso III, alíneas "c" e "d", da Lei n. 8.443/1992 c/c os arts. 19 e 23, inciso III, da mesma Lei, e com os arts. 1º, inciso I, 209, inciso I, 210 e 214, inciso III, do Regimento Interno deste Tribunal, procedendo-se à condenação em débito, com a aplicação da multa prevista no art. 57 do mesmo diploma legal.
Por fim, será proposta a exclusão da responsabilidade do espólio do prefeito José Lopes Albuquerque na presente relação processual, isto porque, diante do ato irregular praticado pelo prefeito antecessor, não havia saldo na conta específica do ajuste quando do início do mandato do aludido gestor, tendo o Tribunal, a contrario sensu, decidido que a responsabilidade do sucessor restaria caracterizada quando, com recursos garantidos para tal, não retomasse obras iniciada e não acabada pelo antecessor (Acórdão 6363/2017-TCU-Segunda Câmara, Min. Marcos Bemquerer) . Além disso, cumpre ser reconhecida a extinção da punibilidade decorrente do falecimento do aludido gestor.
PROPOSTA DE ENCAMINHAMENTO
Diante do exposto, submetem-se os autos à consideração superior, propondo ao Tribunal:
1.1. excluir a responsabilidade do espólio de José Lopes Albuquerque na presente relação processual;
1.2. considerar revel o Sr. Manoel da Silva Oliveira, com fundamento no § 3º, art. 12, Lei 8.443, de 16 de julho de 1992;
1.3. julgar irregulares as contas do Sr. Manoel da Silva Oliveira, com fundamento nos arts. 1º, inciso I, 16, inciso III, alíneas "c" e "d", da Lei n. 8.443/1992 c/c os arts. 19 e 23, inciso III, da mesma Lei, e com os arts. 1º, inciso I, 209, inciso I, 210 e 214, inciso III, do Regimento Interno deste Tribunal, e condená-lo ao pagamento das quantias a seguir especificadas, com a fixação do prazo de 15 (quinze) dias, a contar da notificação, para comprovar, perante o Tribunal (art. 214, inciso III, alínea "a", do Regimento Interno) , o recolhimento da dívida aos cofres da Fundação Nacional de Saúde, atualizada monetariamente e acrescida dos juros de mora, calculados a partir da data discriminada, até a data do recolhimento, na forma prevista na legislação em vigor:
	Data de Ocorrência
	Valor Histórico (R$) 

	03/08/2011
	13.000,00

	08/07/2014
	57.000,00

	10/07/2014
	193.000,00

1.4. aplicar ao Sr. Manoel da Silva Oliveira a multa prevista no art. 57 da Lei n. 8.443/1992 c/c o art. 267 do Regimento Interno do Tribunal, com a fixação do prazo de 15 (quinze) dias, a contar das notificação, para comprovar, perante o Tribunal (art. 214, inciso III, alínea "a", do Regimento Interno) , o recolhimento da dívida aos cofres do Tesouro Nacional, atualizada monetariamente desde a data do acórdão que vier a ser proferido até a do efetivo recolhimento, se for paga após o vencimento, na forma da legislação em vigor;
1.5. autorizar, desde logo, nos termos do art. 28, inciso II, da Lei 8.443/1992, a cobrança judicial da dívida caso não atendidas as notificações;
1.6. autorizar, caso solicitado, o pagamento da dívida dos responsáveis em até 36 parcelas mensais e consecutivas, nos termos do art. 26 da Lei 8.443/1992 c/c o art. 217 do Regimento Interno, fixando-lhe o prazo de 15 (quinze) dias, a contar do recebimento da notificação, para comprovar perante o Tribunal o recolhimento da primeira parcela, e de trinta dias, a contar da parcela anterior, para comprovar o recolhimento das demais parcelas, devendo incidir sobre cada valor mensal, atualizado monetariamente, os juros de mora devidos, na forma prevista na legislação em vigor;
1.7. alertar ao responsável que a falta de comprovação do recolhimento de qualquer parcela importará no vencimento antecipado do saldo devedor, nos termos do § 2º do art. 217 do Regimento Interno deste Tribunal;
1.8. enviar cópia do acórdão que vier a ser proferido à Funasa ao responsável para ciência, informando que a deliberação, acompanhada do relatório e voto que a fundamentarem, estará disponível para consulta no endereço www.tcu.gov.br/acordaos, além de esclarecer que, caso requerido, o TCU poderá fornecer as correspondentes cópias, em mídia impressa ao responsável; e
1.9. encaminhar cópia da deliberação, bem como do relatório e do voto que a fundamenta, à Procuradoria da República no Estado de Alagoas, nos termos do art. 16, § 3º, da Lei n. 8.443/1992, e do art.209, § 7º, do Regimento Interno do TCU, para a adoção das medidas judiciais cabíveis.
	É o Relatório.

não há

Procurador Rodrigo Medeiros de Lima.

TOMADA DE CONTAS ESPECIAL. FUNASA. NÃO COMPROVAÇÃO DA BOA E REGULAR APLICAÇÃO DOS RECURSOS TRANSFERIDOS. EXCLUSÃO DA RESPONSABILIDADE DO ESPÓLIO DO PREFEITO SUCESSOR. REVELIA DO PREFEITO RESPONSÁVEL PELA GESTÃO DOS RECURSOS REPASSADOS. CONTAS IRREGULARES. DÉBITO. MULTA. COMUNICAÇÕES.

TOMADA DE CONTAS ESPECIAL (TCE)

Secretaria de Controle Externo de Tomada de Contas Especial (SecexTCE).

Registro, inicialmente, que atuo nos presentes autos por força do disposto no art. 152 do Regimento Interno do TCU.
2.	Em exame Tomada de Contas Especial instaurada pela Fundação Nacional de Saúde (Funasa) em desfavor do Sr. José Lopes de Albuquerque, ex-prefeito de Atalaia/AL (gestões 2001-2004 e setembro/2014 a dezembro/2016) , em razão da omissão no dever de prestar contas dos recursos referentes ao Convênio 1337/2007 (Registro Siafi 627806) , celebrado com a referida municipalidade para a execução de melhoria habitacional para o controle da Doença de Chagas.
3.	O convênio em questão envolveu o repasse de recursos federais no valor total de R$ 500.000,00, liberados em duas parcelas de R$ 250.000,00, sendo a primeira em 1º/08/2011, e a segunda nos dias 4/4/2014 (R$ 57.000,00) e 7/7/2014 (R$ 193.000,00) . A contrapartida ajustada, após aditivos, foi de R$ 77.549,69. O prazo para prestação de contas se encerrou em 29/8/2015, no período de gestão do Sr. José Lopes de Albuquerque.
4.	Em pronunciamento original de mérito (peça 40) , a Secretaria de Controle Externo no Estado de Mato Grosso do Sul (Secex-MS) , verificando, com base no relatório de visita técnica (peça 2, p. 8-10) , a regular aplicação de 1ª parcela dos recursos na gestão do prefeito Francisco Luiz de Albuquerque (gestão 2009-2012) , concluiu que "que houve a ocorrência de dano ao erário decorrente da prática de ato de gestão ilegal ou ilegítimo, em razão da não comprovação da boa e regular aplicação da totalidade dos recursos relativos ao Convênio nº 1337/2007/Registro Siafi 627806". Dessa forma, propôs o julgamento pela irregularidade das contas do Sr. José Lopes de Albuquerque, com a condenação do espólio do gestor falecido (óbito em 30/5/2018) ou seus herdeiros legais ao pagamento do débito no valor original de R$ 250.000,00 (2ª parcela dos recursos federais repassados) .
5.	Divergindo da proposta da Secex-MS (peça 40) , o Ministério Público junto ao TCU - MPTCU (peça 42) , observou que a disponibilização da 2ª parcela dos recursos federais, em julho/2014, se deu no curso da gestão do Sr. Manoel da Silva Oliveira (gestão 1º/1/2013 a, provavelmente[footnoteRef:2], 23/9/2014) , ex-prefeito que até então não havia sido citado nos autos. Observou, também, a existência de 3 operações a débito da conta corrente específica do convênio, no montante total de R$ 284.850,00, para beneficiários desconhecidos, no mesmo mês de julho/2014. [2:  Transcrição de trecho do Parecer do MPTCU (peça 42) : "À peça 2, p. 153, consta dos autos notícia de que o Sr. Manoel da Silva Oliveira teria tido sentença de cassação confirmada pelo Tribunal Regional Eleitoral do Estado de Alagoas (TRE/AL) , conforme deliberação exarada em 22/9/2014. Pesquisa realizada no site do TRE/AL atestou a veracidade da informação veiculada na notícia, tendo em vista a publicação do Acórdão 10.640, datado de 22/9/2014, relativo ao Recurso Eleitoral 4-05.2013.6.02.0006, no Diário Eletrônico da Justiça Eleitoral de Alagoas em 24/9/2014 (peça 41) "] 
6.	Acolhendo Parecer do MPTCU (peça 42) , determinei a promoção de diligência ao Banco do Brasil para esclarecimento dos fatos, e posterior citação do Sr. Manoel da Silva Oliveira, individualmente ou em solidariedade com eventual (is) beneficiário (s) das transferências em questão (peça 43) .
7.	Em nova análise nos autos (peça 60) , procedida nessa etapa pela Secretaria de Controle Externo de Tomada de Contas Especial - SecexTCE, foi esclarecido que as movimentações da conta específica do convênio foram feitas em favor de outras duas contas correntes de titularidade do próprio Município de Atalaia-AL, em desacordo com o disposto na Instrução Normativa STN 01/1997, arts. 7º, inciso XIX, 20 e 22, então vigente, o que constitui irregularidade no emprego dos recursos, diante do rompimento do nexo de causalidade entre os valores repassados e o objeto executado, conforme jurisprudência pacífica do Tribunal (Acórdão 613/2010-TCU-Plenário, Relator Ministro Marcos Bemquerer Costa; e Acórdão 344/2015-TCU-Plenário, Relator Ministro Walton Alencar Rodrigues) . Atribuiu-se, na ocasião, a responsabilidade pelo dano provocado ao prefeito Manoel da Silva Oliveira, uma vez que a movimentação irregular ocorreu durante o seu mandato. Foi afastada a responsabilização do ente federado convenente, em consonância com a jurisprudência desta Corte, cujo entendimento é no sentido de que a mera transferência de valores para outra conta corrente de titularidade do município não é suficiente para demonstrar que a municipalidade ou a coletividade se beneficiaram dos recursos repassados (p. ex.: Acórdão 4326/2019-TCU-Primeira Câmara, Ministro Benjamin Zymler; Acórdão 12126/2018-TCU-Segunda Câmara, Ministro Aroldo Cedraz) .
8.	Regularmente citado (peças 64 a 67) , o Sr. Manoel da Silva Oliveira deixou transcorrer in albis o prazo concedido, ou seja, não apresentou alegações de defesa e nem efetuou o recolhimento do débito, caracterizando a sua revelia, nos termos do art. 12,  § 3º, da Lei 8.443/1992.
9.	Diante da revelia do responsável e inexistindo nos autos elementos que permitissem concluir pela ocorrência de boa-fé ou de outros excludentes de culpabilidade de sua conduta, a SecexTCE, em pronunciamentos uniformes (peças 69 a 71) , acolhidos pelo MPTCU (peça 72) , propôs, em síntese, i) excluir a responsabilidade do espólio de José Lopes Albuquerque da relação processual; ii)  considerar revel o Sr. Manoel da Silva Oliveira; iii) julgar irregulares as contas do Sr. Manoel da Silva Oliveira, condenando-o ao pagamento do débito, no valor histórico de R$ 263.000,00, e aplicando-lhe a multa prevista no art. 57 da Lei 8.443/1992.
10.	Desde já manifesto minha concordância, na essência, com os pronunciamentos da SecexTCE (peças 69 a 71) e do MPTCU (peça 72) , cujos fundamentos adoto razões de decidir, com a breve ressalva que passo a expor. 
11.	Minha discordância pontual diz respeito ao valor do débito apontado. A unidade técnica, a partir do ateste de 47,4% de execução física do ajuste consignado no relatório de visita técnica de 25/2/2016 (peça 2, p. 110-111) , considerou como justificada a aplicação de R$ 237.000,00 no objeto do convênio (equivalente a 47,4% do total de R$ 500.000,00 em recursos federais repassados) , restando a impugnação do saldo de R$ 263.000,00. Para tanto, associou à responsabilidade do Sr. Manoel da Silva Oliveira não somente a segunda parcela de repasses (R$ 250.000,00) , mas também o valor de R$ 13.000,00, referente a parte da primeira parcela, repassada em 3/8/2011.
12.	Ocorre que esse montante de R$ 13.000,00, repassado em 3/8/2011, foi gerido pelo Sr. Francisco Luiz de Albuquerque (prefeito do município na gestão 2009-2012) , cuja responsabilidade nesta TCE havia sido desconsiderada inicialmente pela Secex-MS (peça 3) , não tendo o referido ex-prefeito sido chamado aos autos em citação para apresentação de alegações de defesa. 
13.	Desse modo, não cabe atribuir ao Sr. Manoel da Silva Oliveira responsabilidade pelo montante de R$ 13.000,00 repassados em 2011, mas tão somente pelo valor de R$ 250.000,00 da segunda parcela, disponibilizado ao município em julho/2014. Por outro lado, não se mostra razoável, nesta etapa do processo, transcorridos praticamente 10 anos desde o repasse, realizar citação do Sr. Francisco Luiz de Albuquerque.
14.	Por fim, verifico que, no caso em exame, não ocorreu a prescrição da pretensão punitiva, conforme jurisprudência desta Corte (Acórdão 1441/2016-TCU-Plenário, Ministro Benjamin Zymler) , tendo em vista não ter transcorrido o prazo de 10 anos entre o ato irregular (18/7/2014, data da 1ª movimentação bancária irregular apurada; peça 60) e o ato que ordenou a citação do Sr. Manoel da Silva Oliveira, em 29/2/2020 (peça 62) .
15.	Ante o exposto, acolhendo parcialmente o encaminhamento proposto pela SecexTCE e pelo MPTCU, VOTO por que seja adotado o Acórdão que ora submeto à consideração deste Colegiado.
TCU, Sala das Sessões Ministro Luciano Brandão Alves de Souza, em 16 de março de 2021.
RAIMUNDO CARREIRO 
Relator